臺灣雲林地方法院刑事判決
110年度訴字第122號
                                      110年度易字第437號
公  訴  人  臺灣雲林地方檢察署檢察官
被      告  黃任緯



選任辯護人  蕭萬宏律師
            諶亦蕙律師
            李菁琪律師
上列被告因違反毒品危害防制條例案件，經檢察官提起公訴（10
9年度偵字第6774號），及追加起訴（110年度偵字第4060號），
本院合併判決如下：
    主  文
黃任緯意圖供製造毒品之用，而栽種大麻，處有期徒刑壹年肆月
 ，扣案如附表編號1所示之物沒收銷燬之，扣案編號4至11、13
、14、18所示之物，均沒收；又持有第二級毒品，處有期徒刑貳
月，如易科罰金，以新臺幣壹仟元折算壹日，扣案如附表編號2
所示之第二級毒品大麻花壹瓶（驗餘淨重零點壹陸公克）沒收銷
燬之。均緩刑參年，緩刑期間付保護管束，並應於本判決確定翌
日起壹年內向公庫支付新臺幣拾伍萬元，向檢察官指定之政府機
關、政府機構、行政法人、社區或其他符合公益目的之機構或團
體，提供壹佰小時之義務勞務，及接受法治教育貳場次。
    犯罪事實
一、黃任緯明知大麻係毒品危害防制條例第2條第2項第2款所列
    之第二級毒品，依法不得持有、栽種，而大麻種子雖非第二
    級毒品，惟係毒品危害防制條例第14條第4項禁止持有之物
    品，竟仍基於意圖供製造毒品之用，而栽種大麻之犯意，自
    民國109年6月間起，在雲林縣○○市○○路00號住處3樓陽台，
    放置水族箱櫃作為栽種大麻作物之場所，先將大麻種子泡水
    發芽，再置於培養盆中，將大麻盆栽置於上開水族箱櫃內，
    輔以如附表編號4至11、13、14、18所示供種植大麻所用等
    設備照料，以光照及灑水方式使之茁壯，嗣大麻成株共13株
    ，惟尚未以人力施以助力，使之達易於施用之程度前，即於
    109年9月29日為警查獲，並扣得如附表編號1、2、4至11、1
    3、14、18所示之物（涉嫌持有附表編號2所示物品部分，詳
    見下述二）。
二、黃任緯（施用第二級毒品部分，另經檢察官為不起訴處分)
    明知大麻係毒品危害防制條例第2 條第2 項第2 款明定之第
    二級毒品，不得非法持有，竟基於持有第二級毒品大麻之犯
    意，於 109 年1 、2 月間某日，在臺中市某學校，以新臺
    幣6,000 元之代價，一手交錢一手交貨，向某真實姓名、年
    籍均不詳之人，購買如附表編號2所示之大麻花1 瓶（驗餘
    淨重0.16公克）而非法持有之。
二、案經臺中市警察局第六分局報告臺灣雲林地方檢察署檢察官
    偵查起訴及追加起訴。
    理    由
壹、證據能力之說明：
    本件被告就其先前於警詢、偵查中之供述，並未主張係以不
    正方法取得或筆錄記載與實際所述不符合之情形而無證據能
    力，足認被告於警詢及偵訊時之供述，均屬出於自由意識之
    陳述，無何任意性之瑕疵可指，且被告及辯護人於本院準備
    程序表示同意作為證據，自有證據能力。又本案判決以下引
    用之非供述證據，並無刑事訴訟法第 159條第 1項規定傳聞
    法則之適用，經本院審理時依法踐行調查證據程序，與本案
    待證事實具有自然之關聯性，且無證據證明係公務員違法取
    得之物，依法自得作為證據。
貳、認定犯罪事實所憑之證據及理由：
    上開犯罪事實，業據被告於警詢、偵查、本院準備程序及審
    理時均坦承不諱（見109年度偵字第6774號偵卷第19、20、8
    4、86、142頁；110年度毒偵字第291號偵卷第90頁；本院11
    0年度訴字第122號卷96、97、242、247頁；本院110年度易
    字第437號卷第43頁），並有109年度聲搜字第550號搜索票
    、臺中市政府警察局第六分局搜索扣押筆錄、扣押物品目錄
    表、收據、現場照片14張、法務部調查局109 年12月23日調
    科壹字第10923019870 號鑑定書1份（見109年度偵字第6774
    號偵卷第25至35、37至50、123頁至第125頁）附卷可稽，及
    如附表編號1、2、4至11、13、14、18所示之物扣案可佐，
    足認被告上開任意性自白核與事實相符，堪以採信。綜上，
    本案事證明確，被告上開犯行均堪予認定，應依法論科。
參、論罪科刑：
一、按毒品危害防制條例第12條第2項所謂之意圖供製造毒品之
    用，而栽種大麻者。所謂「栽種」係指播種、插苗、移栽、
    施肥、灌溉、除草、收獲等一系列具體行為之總稱，只要行
    為人參與其中一種活動，即屬栽種。至於栽種行為之既、未
    遂，應以栽種毒品有無出苗而定，換言之，只要有行為人主
    觀上有製造毒品之用之意圖，著手於大麻栽種而有出苗之行
    為，即屬既遂，無待乎大麻成長至可收成之程度，始謂既遂
    （最高法院101年度台上字第2631號判決意旨可資參照）。
    查被告栽種之大麻既已出苗成株，揆諸前揭判決意旨，無論
    被告種植之大麻是否成長開花而處於可收成之程度，其意圖
    供製造毒品之用而栽種大麻之犯行已屬既遂。　　
二、核被告所為，分別係犯毒品危害防制條例第12條第2項之意
    圖供製造毒品之用，而栽種大麻罪，及毒品危害防制條例第
    11條第2項之持有第二級毒品罪。被告持有大麻種子之低度
    行為，為其意圖供製造毒品之用而栽種大麻犯行所吸收，不
    另論罪。
三、被告就其所犯上開2 罪間，犯意各別，行為互殊，應予分  
    論併罰。
四、刑之減輕：
　㈠毒品危害防制條例第12條第2項規定：「意圖供製造毒品之用
    ，而栽種大麻者，處5年以上有期徒刑，得併科新臺幣500萬
    元以下罰金。」其所稱「栽種大麻」，具體情形可包含栽種
    數量極少至大規模種植之情形，涵蓋範圍極廣。基於預防犯
    罪之考量，立法機關雖得以特別刑法設定較高法定刑，但其
    對構成要件該當者，不論行為人犯罪情節之輕重，均以5年
    以上有期徒刑之重度自由刑相繩，法院難以具體考量行為人
    違法行為之危害程度，對違法情節輕微之個案（例如栽種數
    量極少且僅供己施用等），縱適用刑法第59條規定酌減其刑
    ，最低刑度仍達2年6月之有期徒刑，無從具體考量行為人所
    應負責任之輕微，為易科罰金或緩刑之宣告，尚嫌情輕法重
    ，致罪責與處罰不相當，可能構成顯然過苛之處罰，而無從
    兼顧實質正義。是該條項規定對犯該罪而情節輕微者，未併
    為得減輕其刑或另為適當刑度之規定，於此範圍內，對人民
    受憲法第8條保障人身自由權所為之限制，與憲法罪刑相當
    原則不符，有違憲法第23條比例原則。有關機關應自該解釋
    公布之日起1年內，修正毒品危害防制條例第12條第2項；逾
    期未修正，其情節輕微者，法院得減輕其法定刑至二分之一
    。此經大法官會議於109年3月20日以釋字第790號解釋在案
    。如前所述，本件被告縱依刑法第59條規定酌減其刑，仍須
    量處有期徒刑2年6月，然依被告上開犯罪態樣及情節，誠屬
    輕微，如量處有期徒刑2年6月仍有過苛之情形，爰依據上開
    解釋，就被告所犯栽種大麻部分酌減其刑，並依法遞減輕之
    。審酌本案所查獲被告栽種之大麻植株活株僅13株，數量不
    多，種植地點為被告住處陽台，且係預備供自己施用， 業
    據被告陳明在卷，與大規模、專業栽種，以圖製造毒品販售
    謀取獲利之情形有別，犯罪情節尚屬輕微，縱依刑法第59條
    規定酌減其刑，最低仍應量處有期徒刑2 年6 月，仍有過苛
    而違反罪刑相當之疑慮，又相關機關迄今尚未依司法院大法
    官釋字第790 號解釋意旨完成修正，自該解釋公布之日起算
    ，已逾1 年，本院自得逕依該解釋意旨，對被告意圖供製造
    毒品之用而栽種大麻罪部分，減輕其刑。
  ㈡按犯罪之情狀顯可憫恕，認科以最低度刑仍嫌過重者，得酌
    量減輕其刑，刑法第59條定有明文。而刑法第59條所謂「犯
    罪之情狀」，與同法第57條規定科刑時應審酌之一切情狀，
    並非有截然不同之領域，於裁判上酌減其刑時，應就犯罪一
    切情狀（包括第57條所列舉之10款事項），予以全盤考量，
    審酌其犯罪有無可憫恕之事由（即有無特殊之原因與環境，
    在客觀上足以引起一般人之同情，以及宣告法定最低度刑，
    是否猶嫌過重等等），以為判斷。若有情輕法重之情形者，
    裁判時本有刑法第59條酌量減輕其刑規定之適用，此觀司法
    院大法官會議釋字第263號解釋意旨所示之精神即明。從而
    其「情輕法重」者，縱非客觀上足以引起一般同情，惟經參
    酌該號解釋並考量其犯罪情狀及結果，適用刑法第59條之規
    定酌減其刑，應無悖於社會防衛之刑法機能（最高法院81年
    度台上字第865號判決要旨可資參照）。查被告所犯毒品危
    害防制條例第12條第2項之意圖供製造毒品之用，而栽種大
    麻罪，其法定刑係「5年以上有期徒刑，得併科新臺幣5百萬
    元以下罰金」，然同為意圖供製造毒品之用，而栽種大麻者
    ，其原因動機不一，犯罪情節亦未必盡同，或有大規模栽種
    以圖製造毒品生產，俾轉售牟利者，亦有小量栽種、製造僅
    為供己施用者，所造成之危害社會程度自明顯有別，惟法律
    科處此類犯罪，所設之法定最低本刑卻屬相同而為前開規定
    ，不可謂不重，自非不可依客觀之犯行與主觀之惡性二者加
    以考量其情狀，是否有可憫恕之處，適用刑法第59條之規定
    酌量減輕其刑，期使個案裁判之量刑，能斟酌至當，符合比
    例原則。本案被告意圖供製造毒品之用而栽種大麻固值非難
    ，惟念本案情節與被告主觀惡性究非重大，對社會治安、國
    民健康之危害相對較小，又被告自警詢、偵查及本院準備程
    序、審理時均已坦承犯行，已見悔意，若以毒品危害防制條
    例第12條第2 項所規定之法定本刑減輕後之最低度刑而科處
    2 年6 月以上有期徒刑，實屬情輕法重，客觀上應足以引起
    一般之同情，尚有堪資憫恕之處，且依其情狀處以相當之有
    期徒刑，應足達懲儆之效與社會防衛目的，故依刑法第59條
    規定酌減其刑，並依法遞減之。 
五、爰審酌被告明知大麻為列管之毒品，而栽種大麻屬製造毒品
    之前階段行為，無論栽種或持有，對於生命、身體法益之侵
    害已具一定程度之危險性，所為實屬不該；並參以被告犯後
    始終坦承全部犯行之態度，且其自陳栽種大麻之目的僅係為
    供己施用，並非要販賣予他人，又持有、栽種數量均非多；
    兼衡其自陳之教育程度、就業及收入、婚姻、家庭生活及經
    濟狀況（見本院卷第248至250頁），暨本案之犯罪動機、手
    段、目的、犯罪所生之危害等一切情狀，分別量處如主文所
    示之刑，以示懲儆。
六、被告前未曾因故意犯罪受有期徒刑以上刑之宣告等情，有臺
    灣高等法院被告前案紀錄表在卷可稽，是被告之本件犯罪固
    值非難，惟其犯後始終坦承犯行，犯罪後態度尚佳，業如前
    述，堪認其已知所悔悟。其因一時失慮，致罹刑典，信其經
    此偵審程序及科刑教訓，當知所警惕，而無再犯之虞，本院
    因而認前揭刑之宣告以暫不執行為適當。另為促使被告記取
    其行為之違法性，戒慎己行，認除前開緩刑宣告外，有課予
    一定負擔之必要，乃斟酌本案犯罪情節輕重、被告自述個人
    情狀，依刑法第74條第2項第4款、第5款、第8款、第93條第
    1項第2款規定，命其於緩刑期間付保護管束，並應於主文所
    示期間內，履行如主文所示之負擔。若違反上開負擔情節重
    大，足認原宣告之緩刑難收其預期效果，而有執行刑罰之必
    要者，得依刑法第75條之1第1項第4款規定，撤銷緩刑之宣
    告，附此敘明。
肆、沒收部分：
一、按查獲之第一級、第二級毒品及專供製造或施用第一級、第
    二級毒品之器具，不問屬於犯罪行為人與否，均沒收銷燬之
    ，毒品危害防制條例第18條第1項前段定有明文。扣案如附
    表編號1所示之植株檢品13株，均係被告本案所栽種，經送
    鑑驗結果，認定葉片外觀均具大麻特徵，隨機抽樣4株檢驗
    均含笫二級毒品大麻成分；及扣案如附表編號2所示之煙草
    檢品1 瓶（驗餘淨重0.16公克），經鑑驗結果，認定含笫二
    級毒品大麻成分，是就等扣案物，均應依毒品危害防制條例
    第18條第1項前段規定，分別在其所犯罪刑主文項下宣告沒
    收銷燬之。至鑑驗耗損部分，則因不復存在，自不為沒收之
    諭知。
二、扣案如附表編號4至11 、13、14所示之物，均係被告所有，
    供其栽種大麻所用；扣案附表編號18所示之物，係被告所有
    ，預備供栽種大麻所用等節，亦據被告陳明在卷（見109年
    度偵字第6774號偵卷第19 頁），足認上開物品屬被告所有
    供其犯該罪所用之物，爰在其所犯罪刑主文項下，分別依毒
    品危害防制條例第19條第1 項及刑法第38條第2項規定宣告
    沒收之。
三、扣案如附表編號3所示之大麻種子1包，雖為被告所有，但送
    鑑驗結果，認均不具發芽能力（見109年度偵字第6774號偵
    卷第123頁），故非毒品危害防制條例第14條第4項規範之對
    象；附表編號12、15至17、19所示之物，雖均為被告所有，
    但依現有證據或非供犯罪所用、預備供犯罪所用、或非與本
    案有關之物，亦據被告陳明在卷，爰均不予宣告沒收。
據上論斷，應依刑事訴訟法第299 條第1 項前段（僅引程序法）
，判決如主文。
本案經檢察官林柏宇提起公訴，檢察官王聖豪追加起訴，檢察官
蔡如琳到庭執行職務。
中　　華　　民　　國　　111 　年　　1 　　月　　12　　日
              刑事第三庭  審判長　法  官  吳基華
　　　　　　                      法  官  蘇珈漪
            　　　　　　　　　　　法  官  蔡美華 
以上正本證明與原本無異
如不服本判決應於收受判決後20日內向本院提出上訴書狀，並應
敘述具體理由；其未敘述上訴理由者，應於上訴期間屆滿後20日
內向本院補提理由書（均須按他造當事人之人數附繕本）。「切
勿逕送上級法院」。　　
中　　華　　民　　國　　111 　年　　1 　　月　　12　　日
                                   書記官　陳智仁
毒品危害防制條例第11條第2項
持有第二級毒品者，處2年以下有期徒刑、拘役或新臺幣20萬元
以下罰金。
毒品危害防制條例第12條
意圖供製造毒品之用，而栽種罌粟或古柯者，處無期徒刑或七年
以上有期徒刑，得併科新臺幣七百萬元以下罰金。
意圖供製造毒品之用，而栽種大麻者，處五年以上有期徒刑，得
併科新臺幣五百萬元以下罰金。
前二項之未遂犯罰之。
附表：
編號 所有人 扣案物名稱 數量 備註 1 黃任緯 大麻植株 13株 經檢視葉片外觀均具大麻特徵，隨機抽樣4株檢驗均含第二級毒品大麻成分（法務部調查局濫用藥物實驗室109年12月23日調科壹字第10923019870號鑑定書參照）。 2 黃任緯 大麻花 1瓶（驗前淨重0.21公克；驗餘淨重0.16公克；空包裝重25.93公克） 經檢驗函第二級毒品大麻成分（法務部調查局濫用藥物實驗室109年12月23日調科壹字第10923019870號鑑定書參照）。 3 黃任緯 大麻種子 1包（驗前淨重2.99公克；驗餘淨重2.12公克；空包裝重7.17公克） 經檢視外觀均與大麻種子一致，隨機抽樣20科進行發芽試驗，均不具發芽能力（法務部調查局濫用藥物實驗室109年12月23日調科壹字第10923019870號鑑定書參照），被告同意拋棄。 4 黃任緯 電風扇 1台 供種植大麻所用 5 黃任緯 電燈 2個 供種植大麻所用 6 黃任緯 PH測試儀 1個 供種植大麻所用 7 黃任緯 水質檢測筆 1支 供種植大麻所用 8 黃任緯 培養盆 8個 供種植大麻所用 9 黃任緯 培養土 1包 供種植大麻所用 10 黃任緯 鐵鏟 1支 供種植大麻所用 11 黃任緯 生根粉 4包 供種植大麻所用 12 黃任緯 農藥 4包 與本件無關，被告同意拋棄。 13 黃任緯 肥料 2瓶 供種植大麻所用 14 黃任緯 量杯 1個 供種植大麻所用 15 黃任緯 剪刀 1支 與本件無關，被告同意拋棄。 16 黃任緯 研磨器 1個 與本件無關，被告同意拋棄。 17 黃任緯 水煙斗 1個 與本件無關，被告同意拋棄。 18 黃任緯 二氧化碳產生器 1個 預備供種植大麻所用 19 黃任緯 鴿子飼料 1包 原與附表編號3所示之物均置於臺中市政府警察局第六分局扣押物品目錄表編號4所示之物同包，然因顯非大麻種子嗣後分出，與本件無關，被告同意拋棄。